【裁判字號】    97,簡上,62
【裁判日期】    970423
【裁判案由】    詐欺
【裁判全文】
臺灣嘉義地方法院刑事判決              97年度簡上字第62號
上  訴  人
即  被  告  甲○○
上列上訴人因詐欺案件，不服本院嘉義簡易庭中華民國97年1月
31日97年度嘉簡字第131號第一審簡易判決（聲請簡易判決處刑
案號：臺灣臺南地方法院檢察署95年度偵字第8028號）提起上訴
，本院管轄之第二審合議庭判決如下：
    主  文
原判決撤銷。
甲○○幫助犯詐欺取財罪，處有期徒刑肆月，如易科罰金，以銀
元參佰元即新臺幣玖佰元折算壹日。
    事  實
一、甲○○預見提供金融機構帳戶予他人使用，可能為詐騙集團
    作為財產犯罪之工具，竟基於幫助詐欺取財之不確定犯意，
    於民國94年10月7日以前某日，在不詳處所，將其所有之中
    華郵政高雄社東郵局00000000000000號帳戶存摺、提款卡及
    密碼，交付與真實姓名年籍不詳之人。而該真實年籍不詳者
    或與其具有詐欺取財之犯意聯絡者（均無證據證明為少年或
    兒童），遂意圖為自己不法之所有，基於詐欺取財之概括犯
    意，連續自94年9月中旬某日起至同年10月7日止期間，撥打
    電話給乙○○以中獎為由，向乙○○訛稱領取獎金需先繳交
    所得稅，致乙○○陷於錯誤，而先後匯款2次，第1筆將新臺
    幣（下同）4萬8千元匯入翁秀寶（另案由檢察官偵辦）帳戶
    內，第2筆則將38萬零800元之金額匯入甲○○提供之上開高
    雄社東郵局帳戶內。後上開款項均遭真實年籍不詳者或與其
    具有詐欺取財之犯意聯絡者提領一空。嗣經乙○○發覺受騙
    後，報警處理，始循線查獲上情。
二、案經臺南縣警察局善化分局報請臺灣臺南地方法院檢察署檢
    察官偵查後聲請簡易判決處刑。
    理  由
一、按被告以外之人於審判外之陳述，經當事人於審判程序同意
    作為證據，法院審酌該言詞陳述或書面陳述作成時之情況，
    認為適當者，亦得為證據。當事人、代理人或辯護人於法院
    調查證據時，知有第159條第1項不得為證據之情形，而未於
    言詞辯論終結前聲明異議，視為有前項之同意，刑事訴訟法
    第159條之5定有明文。查本件認定事實所援引之證據，關於
    證據能力，提示上訴人即被告甲○○均未於言詞辯論終結前
    聲明異議，視為同意，而本院審酌該等審判外陳述作成當時
    之過程、內容、功能等情況綜合判斷，認具備合法可信之適
    當性保障而具證據能力，均得採為認定事實之基礎，合先敘
    明。
二、訊據被告矢口否認有何幫助詐欺犯行，辯稱系爭帳戶並非其
    本人自行開立，案發期間其北上照顧住院兄長，彼時其大姊
    小姑之子曾借住其住處，可能係該人持其放置在住處之身分
    證件、行動電話而逕自申辦系爭帳戶並登入該門號。其並不
    清楚系爭帳戶下落云云。經查：
  (一)系爭帳戶係於94年9月12日申領立帳；被害人乙○○於94年
    10月7日遭詐欺集團成員詐騙，將其中匯款38萬零800元匯入
    被告系爭帳戶等情，業據證人乙○○於警詢證述明確，並有
    郵政國內匯款執據1紙、臺灣郵政股份有限公司高雄郵局96
    年10月31日高營字第0962002653號函（見臺灣臺南地方法院
    96年度簡緝字第1號卷第49、50頁）及該公司94年12月21日
    高營字第0942004029號函附郵局存簿儲金立帳申請書、被告
    身分證、駕駛執照正反面影本、94年9月12日申領之戶籍謄
    本1份及該帳戶交易明細等件（見警卷第14頁、第20至24頁
    ）在卷可稽，顯見被告上開帳戶係作為詐欺集團詐騙之工具
    ，要屬明確。
  (二)被告固以上情置辯，惟查個人國民身分證、駕駛執照均係表
    彰個人人別、身分及年籍之重要證件，具有高度屬人性，除
    非本人或與本人有一定親誼關係者得持用，當無任由他人恣
    意取得行使之可能。是以，苟非被告本人持前開身分證件申
    領系爭帳戶，殊難想像尚有何人除提出被告國民身分證、駕
    駛執照外，尚可取得非本人親辦即無法申領之戶籍謄本，而
    以被告名義申領系爭帳戶。雖被告另辯稱前開2證件均曾遺
    失，可能遭人盜用而申辦系爭帳戶云云，然被告於94年間
    並無補領國民身分證紀錄，其於96年1月3日換領國民身分證
    時，併同繳回舊證，該舊證業經嘉義縣政府依據「國民身分
    證製發及管理要點」第7點規定，於96年4月17日統一銷燬，
    並函報內政部備查在案乙節，亦有嘉義縣民雄鄉戶政事務所
    96年10月19日嘉民戶字第0960002673號函及嘉義縣政府96年
    11月5日府民戶字第0960153296號函附卷可稽（見前述臺灣
    臺南地方法院審卷第52、54頁），即難認被告所辯其所有國
    民身分證於94年間有遺失另行申補之情事；比對被告當庭
    提出駕駛執照及前開立帳申請書所附駕駛執照影本，兩者不
    論電腦繕打之字體抑或繕打資料與表格框線之間距，幾近相
    同，亦難認被告當庭出示之駕駛執照係事後補發，而與前開
    立帳所附駕駛執照影本有所不同；再者，系爭帳戶之立帳
    申請書「戶名欄」所填「甲○○」等字體之筆順、勾勒方式
    均與被告於臺灣臺南地方法院96年度簡緝字第1號訊問筆錄
    末「受訊問人欄」之簽名「甲○○」筆跡一致；該申請書
    所列行動電話門號，於案發當時，係由被告申用乙節，亦據
    被告坦承無誤，並有該門號資料查詢單1紙附卷可考。綜上
    可證，系爭帳戶確由被告本人申領使用乙節，殆無疑義。被
    告此部分所辯既有前述瑕疵可指，即難憑採。
  (三)金融機構、郵局之帳戶為個人理財之工具，立於資金供需便
    利性，申請開設帳戶並無特殊限制，一般民眾皆能自由申請
    開戶，且亦可同時在不同金融機構申請多數存款帳戶使用，
    並有一定金融交易目的及識別意義，具高度專有性，除本人
    外，難認有何理由可自由流通使用該存摺，一般人皆有妥為
    保管防止他人任意使用之認識，縱因特殊情況偶有交付他人
    使用之需，亦必然深入瞭解用途後再行提供以使用，方符常
    情，且依一般人之社會生活經驗，並無使用他人帳戶之必要
    ，然邇來利用人頭帳戶匯款而詐騙之案件層出不窮，媒體及
    政府無不大力宣導，提醒注意，並有警示標誌張貼於各金融
    機構及提款機等處，即若不以自己名義申請開立帳戶使用，
    反向他人蒐集或收購金融機構帳戶，帳戶所有人對此應有合
    理懷疑其目的係詐取他人財物，況且詐欺集團以他人帳戶供
    作款項出入之帳戶，衡諸常情，通常先取得帳戶所有人之同
    意才使用，否則一旦帳戶所有人掛失，被害人匯入之款項即
    遭凍結無法提領，帳戶所有人反可輕易辦理補發存簿、變更
    印鑑、密碼，將款項提領一空，詐欺集團即無法領得款項，
    自不可能冒此風險。衡諸被告係近50歲，智力成熟且具一般
    社會智識經驗之成年人，應有不得任由他人使用系爭帳戶之
    認識，則被告任意交付系爭帳戶存摺、金融卡、印章及密碼
    與他人，縱不確知所提供之帳戶存摺等物，遭他人用以對被
    害人詐欺取財，或不確知係以何種方法於何時、地為詐騙致
    被害人匯款入帳戶等情，惟自應能預見該他人及所屬之詐欺
    集團成員係利用上開帳戶作為犯罪之用，是其對於他人利用
    其所有帳戶存摺、印章、金融卡及密碼，供作犯詐欺取財罪
    出入帳戶之用一節，能預見其發生且其發生不違背其本意，
    有幫助該詐欺集團利用上開帳戶犯詐欺取財罪之不確定故意
    ，允無疑義，被告於本院審理時，始執前詞置辯，洵無可採
    。
  (四)綜上，本件事證明確，被告所辯，要係飾卸之詞，不足採信
    ，其犯行應堪認定，應予依法論科。
三、被告行為後，刑法第30條於94年2月2日修正公布，並自95年
    7月1日施行。然修正施行後刑法第30條規定，係將原規定作
    文字修正為「幫助他人實行犯罪者，為幫助犯。」，亦僅有
    用語之區別，上開修正無關刑罰之變動，無比較適用之必要
    ，逕適用修正後刑法第30條之規定，合先敘明。又刑法第33
    條第5款併同於95年7月1日修正公布施行；修正後刑法該款
    規定「罰金：新臺幣1千元以上，以百元計算之。」與修正
    前該款規定「罰金：1元以上。」不同。比較新舊法結果，
    以舊法較有利於行為人，故依刑法第2條第1項前段規定，本
    案關於上開法條之法定刑罰金部分，自應適用行為時之法律
    即修正前刑法第33條第5款規定決定其罰金部分之法定刑。
    查被告將系爭帳戶交給他人遂行詐欺犯行，顯係基於幫助他
    人詐欺之犯意，且所為提供帳戶予他人之行為，係屬刑法詐
    欺罪構成要件以外之行為，其既以幫助他人犯罪之意思而參
    與犯罪構成要件以外之行為，核其所為，係犯刑法第30條第
    1項及同法第339條第1項之幫助詐欺取財罪。被告係基於幫
    助之犯意而為之，應依正犯之刑減輕之。原審以被告犯行事
    證明確，予以論罪科刑，固非無見，惟被告前經臺灣臺南地
    方法院合法傳喚，無正當理由而未依期到庭，經該院於95年
    10月5日發布通緝，嗣於96年8月7日緝獲乙節，有該院95年
    10月5日95年南院慧刑黃緝字第456號通緝書暨嘉義縣警察局
    民雄分局96年8月8日嘉民警偵字第0960083506號通緝案件報
    告書各1份在卷可查，是被告既於中華民國96年罪犯減刑條
    例施行前（96年7月16日）經通緝，而未於96年12月31日以
    前自動歸案接受審判，即不得依該條例減刑，原審以被告前
    開犯行，係於96年4月24日以前所為，而援引該條例減刑，
    尚有未洽。另未比較刑法第33條第5項有關於罰金修正前後
    何者較有利於被告而予以適用，亦欠允當。被告否認犯罪，
    固無足憑採，惟原判決既有上開可議之處，即屬無可維持，
    應由本院撤銷改判。爰審酌被告提供帳戶供他人非法使用，
    使詐騙之徒易於得手，阻礙警方查緝，助長詐欺之犯罪風氣
    ，嚴重危害社會治安且使本案被害人匯入被告帳戶之款項共
    達38萬餘元，被告迄未賠償被害人任何損失，犯後猶否認犯
    行，態度不佳，惟其本身未實際參與詐欺取財之犯行，責難
    性較小等一切情狀，量處如主文所示之刑。又被告犯罪時即
    修正前刑法第41條第1項前段規定：「犯最重本刑為5年以下
    有期徒刑以下之刑之罪，而受6個月以下有期徒刑或拘役之
    宣告，因身體、教育、職業、家庭之關係或其他正當事由，
    執行顯有困難者，得以1元以上3元以下折算1日，易科罰金
    」，再依被告行為時易科罰金之折算標準，即修正前罰金罰
    鍰提高標準條例第2條前段（現已刪除）規定，就其原定數
    額提高為1百倍折算1日，則被告行為時之易科罰金折算標準
    ，應以銀元3百元折算1日，經折算為新臺幣後，應以新臺幣
    9百元折算為1日。惟依修正後刑法第41條第1項前段規定：
    「犯最重本刑為5年以下有期徒刑以下之刑之罪，而受6個月
    以下有期徒刑或拘役之宣告者，得以新臺幣1千元、2千元或
    3千元折算1日，易科罰金」，比較修正前後之易科罰金折算
    標準，以95年7月1日修正公布施行前之規定，較有利於被告
    ，則應依刑法第2條第1項前段，適用修正前刑法第41條第1
    項前段規定，定其折算標準。
四、末查，被告另聲請將系爭帳戶立帳申請書之簽名筆跡送請鑑
    定，並聲請傳訊證人即被告兄長云云，然本案事證已臻明確
    ，即無再予調查必要，且被告聲請傳訊證人部分，又與待證
    事項無關，均無從允准，附此敘明。
據上論斷，應依刑事訴訟法第455條之1第1項、第3項、第369條
第1項前段、第364條、第299條第1項前段，刑法第2條第1項前段
、第339條第1項、第30條第1項前段、第2項、修正前刑法第41條
第1項前段，刑法施行法第1條之1第1項、第2項前段，廢止前罰
金罰鍰提高標準條例第2條前段，判決如主文。
本案經檢察官江金星到庭執行職務
中    華    民    國    97    年    4    月    23    日
                  刑事第四庭審判長法  官  蔡憲德
                                  法  官  吳育霖
                                  法  官  王慧娟
上列正本證明與原本無異。
本件不得上訴。
                                  書記官  黃子祝
中    華    民    國    97    年    4    月    23    日
附錄法條：
中華民國刑法第339條第1項
意圖為自己或第三人不法之所有，以詐術使人將本人或第三人之
物交付者，處5年以下有期徒刑、拘役或科或併科1千元以下罰金
。


司法院資訊處製作；財團法人民間司法改革基金會備份。
